【裁判字號】    89,訴,1450
【裁判日期】    900531
【裁判案由】    新型專利異議
【裁判全文】
臺北高等行政法院判決                            八十九年度訴字第一四五○號
                              .
    原      告  甲○○
    送達代收人  乙○○        .
    訴訟代理人  乙○○
    訴訟代理人  戊○○
    被      告  經濟部智慧財產局
    代  表  人  陳明邦（局長）
    訴訟代理人  丁○○
    參  加  人  丙○○
右當事人間因新型專利異議事件，原告不服經濟部中華民國八十九年八月二日經（八
九）訴字第八九○八七九七六號訴願決定，提起行政訴訟：
    主  文
原告之訴駁回。
訴訟費用由原告負擔。
    事  實
一、事實概要：原告於民國（下同）八十七年五月十二日以「車頭碗組改良結構」向
    被告（前中央標準局，於八十八年一月二十六日改制為智慧財產局）申請新型專
    利，經被告編為第00000000號審查，准予專利（以下稱系爭案）。公告
    期間，第三人丙○○以系爭案有違專利法第九十七條、第九十八條第一項第一款
    及第二項之規定，對之提起異議。案經被告審查，於八十九年三月十五日以智專
    三（三）○五○一六字第○八九九○○○四五三號專利異議審定書為「異議成立
    」之處分。原告不服，提起訴願，遭決定駁回，遂提起行政訴訟，並經本院裁定
    命第三人丙○○參加訴訟。
二、兩造聲明：
    (一)原告聲明：原處分及訴願決定均撤銷。
    (二)被告聲明：請求駁回原告之訴。訴訟費用由原告負擔。
三、兩造之爭點：系爭案是否係運用申請前既有技術，為熟習該項技術者所能輕易完
                成且未增進功效，而不具進步性？即引證一書刊第三四三頁所示之
                產品是否於系爭案申請專利前即已開始販售？而引證二是否可認為
                係引證一書刊第三四三頁所示之產品？
    (一)原告主張之理由：
      1.系爭案上碗組之調整蓋及下碗組之座圈之弧形抵面與滾珠間襯置有一配合滾
        珠形成之弧形抵面的金屬墊環，並配合墊環壓持於滾珠時的高度位置，上塞
        與下塞於內周面凹設一圈環溝，利用嵌設於環溝之限止環來限制墊環之位置
        避免滾珠掉出，可供消費者進行簡易組裝結合，整體之組裝動作極為便捷快
        速，且因墊環之表面硬度可承受滾珠之作用力，使上碗組之調整蓋及下碗之
        座圈不需經熱處理等複雜之後續加工程序，即可組裝成精密耐用之車頭碗結
        構，而可確實降低整體製造成本及熱處理後所衍生出之種種問題，確切符合
        可專利性要件，並經原處分機關准予專利公告之，足顯系爭案與習知結構之
        不同，並足以成為功效增進結構體。
      2.引證一書刊中所揭示之產品內容，並無系爭案之「結構特徵」之文字顯示，
        且未標示有任何相關之「組裝功能說明」暨該諸多「連結組設功效上之說明
        」。而引證一之書刊與引證二之樣品相互佐證證據力，均係為參加人單純自
        我揣測、憑空捏造之詞，並無任何相關之說明及確實之相關佐證，足以證明
        該等結構之連設方式及達成之功效與系爭案係屬同一結構。故無法據以認定
        引證資料之產品結構與系爭案各結構形態及所達成之功效相同，並稱兩者間
        之內容屬同一技術手段。
      3.引證二之車頭碗組樣品明顯為有心人士視及系爭案後，另行自行加工車製成
        型，並於其上刻劃或印製與引證一書刊相同之標示型號，並無積極事證可顯
        示該引證二證物為一真品。
      4.引證一之書刊所揭示之產品及內容，僅有散落一堆之ＣＨ─九○七型號之元
        件，並沒有該元件組合或該元件組合斷面之元件圖，亦未有任何之功能說明
        及揭露出與系爭案相同之結構特徵。且針對該諸多功效上之說明均係為自我
        揣測之辭，故該引證二之樣品是否能達到與系爭案相同之功能顯無法得知，
        引證二之樣品組合前與組合後之結構是否與引證一書刊相同，實令人質疑。
      5.又引證二車頭碗組樣品，係屬於一私文書性質，且其並未輔以其它相關之銷
        售證明，諸如統一發票、進出口報單：：：等等，可以用來證明其之公開日
        期者，何以證明其確已於市面上銷售販賣及公開使用之事實者。如引證二之
        樣品為引證一書刊所示之公司生產，何以參加人無法提供銷貨或樣品單及銷
        售發票等生產、銷售證明。故諸項引證證據既無法加以前後連貫、聯結者，
        則是否得將該元件組合視為相同者，是否應劃上等號，顯然有待商榷。
    (二)被告主張之理由：
      1.由引證二拆解碗組比對引證三之剖面圖，可知其結構係碗組之座圈內形成弧
        形抵面，滾珠容置於弧抵面內，以一金墊環襯置其上，座圈內周面凹設一環
        溝，嵌設一限止環限制金墊環，足證引證二樣品已揭露系爭案利用嵌設於環
        溝之限止環來限制金屬墊環之技術手段，系爭案僅係引證二之形狀簡單變更
        ，兩者達成避免滾珠掉出之功效亦相同，故系爭案不具進步性。
      2.引證二之車頭碗組樣品，其組成件數、形狀與引證一書刊第三四三頁型號Ｃ
        Ｈ─九○七雷同，且引證二樣品中標示有「ＣＨＩＮ  ＨＡＵＲ  ＣＨ九○
        七」，亦與引證一中ＣＨＩＮ  ＨＡＵＲ（清華）廠商之ＣＨ九○七型號相
        同，自足以證明引證二應為引證一第三四三頁所示之產品。
      3.原告一再聲稱引證二之車頭組樣品明顯為有心人士於見及系爭案後，另行自
        行加工車製成型，並於其上刻劃或印製與引證一書刊相同之標示型號，並無
        積極事證可顯示該引證二證物為一真品者云云，惟原告未能提出反證以證明
        引證二之車頭碗組之「真品」與參加人提出之樣品有別，被告自難遽以認定
        原告之說詞屬實。
四、參加人丙○○經本院通知其參加訴訟，未提出書狀作何陳述，亦未於準備程序及
    言詞辯論期日到場。
    理  由
一、本件原告經受合法通知，未於言詞辯論期日到場，核無行政訴訟法第二百十八條
    準用民事訴訟法第三百八十六條各款所列情形，爰依被告之聲請由其一造辯論而
    為判決，合先敘明。
二、按稱新型者，謂對物品之形狀、構造或裝置之創作或改良，固為專利法第九十七
    條所明定。惟新型係運用申請前既有之技術或知識，而為熟習該項技術者所能輕
    易完成且不能增進功效時，仍不得申請取得新型專利，復為同法第九十八條第二
    項所規定。
三、本件原告於八十七年五月十二日以系爭專利案向被告申請新型專利，經被告審查
    ，准予專利。公告期間，第三人丙○○以系爭案違反專利法第九十七條、第九十
    八條第一項第一款及第二項規定，對之提起異議。案經被告審查結果，於八十九
    年三月十五日以智專三（三）○五○一六字第○八九九○○○四五三號專利異議
    審定書，為異議成立之處分等情，為兩造所不爭，並有編為第00000000
    號之系爭專利案、專利異議申請書、參加人提出之一九九八年三月出版之「Tai-
    wan Bicycle & Parts Guide」以及清華CHIN HAUR INDUSTRIAL CO.,LTD.出產型
    號ＣＨ─九○七之車頭碗組樣品、被告（八九）知專三（三）○五○一六字第○
    八九九○○○四五三號專利異議審定書、經濟部經（八九）訴字第八九○八七九
    七六號訴願決定書等件為證，堪認為實。原告不服，循序提起本件行政訴訟，主
    張：引證一之書刊所揭示之產品及內容，僅有散落一堆之ＣＨ─九○七型號之元
    件，並沒有該元件組合或該元件組合斷面之元件圖，亦未有任何之功能說明及揭
    露出與系爭案相同之結構特徵。且針對該諸多功效上之說明均係為自我揣測之辭
    ，故該引證二之樣品是否能達到與系爭案相同之功能顯無法得知，引證二之樣品
    組合前與組合後之結構是否與引證一書刊相同，實令人質疑，不足採信；爭案之
    結構可供消費者進行簡易組裝結合，整體之組裝動作極為便捷快速，且因墊環之
    表面硬度可承受滾珠之作用力，使上碗組之調整蓋及下碗之座圈不需經熱處理等
    複雜之後續加工程序，即可組裝成精密耐用之車頭碗結構，而可確實降低整體製
    造成本及熱處理後所衍生出之種種問題，確切符合可專利性要件云云。
四、惟查：
    (一)本案引證二之清華 CHIN HAUR INDUSTRIAL CO.,LTD.出產型號ＣＨ─九○七之
      車頭碗組樣品，其組成件數、形狀與引證一所示一九九八年三月出版之「Tai-
      wan Bicycle & Parts Guide 」書刊第三四三頁型號ＣＨ─九○七雷同，型號
      亦符，自足以證明引證二應為引證一第三四三頁所示之產品。而經拆解引證二
      之樣品比對引證三所示引證二之下碗組側視剖面圖，可知引證二樣品之結構係
      碗組之座圈內形成弧形抵面，滾珠容置於弧抵面內，以一金屬墊環襯置其上，
      座圈內周面凹設一環溝，嵌設一限止環限制金墊環，足證其已揭露系爭案利用
      嵌設於環溝之限止環來限制金屬墊環之技術手段。
    (二)又引證一書刊第三四三頁型號ＣＨ─九０七圖片下方之結構文字說明記載「ｃ
      ａｒｔｒｉｄｇｅ  ｔｙｐｅ」，乃指卡式之意，即表示不用珠槽，而係由珠
      槽結合在一起；「Ｓｅｔ：６ｐｃｓ」表示一組內有六個零件之意，凡製作自
      行車之人均可明瞭其意，故由其說明即可大致明瞭其結構內容。而證人清豪公
      司（即前清華公司）員工蘇慶壽於本院審理時提出引證一書刊第三四三頁型號
      ＣＨ─九０七之實物（下稱補證一），其亦係由迫緊螺帽、調整蓋、上碗組、
      下碗組及座圈組成，其中一碗組之上塞或下塞亦具有環溝，用以嵌設限止環，
      上塞或下塞抵面鋪設滾珠，亦無滾珠槽，限止環內亦有墊環，與調整蓋抵面或
      座圈抵面接觸，其構造特徵與系爭案相同，亦據原告自認在卷（見九十年四月
      十日準備程序筆錄）。引證一之書刊出版日期為一九九八年（即民國八十七年
      ）三月，既較系爭案之申請日期八十七年五月十二日為早，故系爭案之技術內
      容於申請前已見於刊物其已公開使用之事實，應可認定。
    (二)引證二及補證一，其整體構造均與系爭案相同。所不同者，在於系爭案將引證
      二及補證一(1)有邊框之限止環改成扁平；(2)墊環與調整蓋接觸之斜面，與下碗
      組墊環與座圈接觸之斜面均改為凹弧面，此僅單純形狀之改變，並未增進功效
      。原告雖稱：斜面設計無法保存油，而須作一溝槽把油留在裡面，製造上較為
      複雜且增加成本；而圓弧設計，則可彌補此缺點，不須做構槽即可把油留在裡
      面，可確實降低整體製造成本等語。惟查，其結構於製造時經一次鍛造即成，
      並不致於製造成本上有所影響。且無論採斜面或圓弧設計，其目的均在避免滾
      珠掉出，二者實為簡單之轉換。故可認系爭案乃運用申請前既有之技術，而為
      熟習該項技術者所能輕易完成且未能增進功效，不具進步性。
    (三)從而，原告所訴各節，尚非可採，被告為本件異議成立之審定，核無違誤，訴
      願決定予以維持，並無不合。原告起訴請求撤銷訴願決定及原處分，難認為有
      理由，應予駁回。
據上論結，本件原告之訴為無理由，並依行政訴訟法第二百十八條準用民事訴訟法第
三百八十五條第一項前段、行政訴訟法第九十八條第三項前段，判決如主文。
中      華      民      國     九十     年      五      月    三十一    日
                         臺 北 高 等 行 政 法 院  第 四 庭
                                           審 判 長 法  官  張瓊文
                                                    法  官  黃清光
                                                    法  官  梁力求
右為正本係照原本作成。
如不服本判決，應於送達後二十日內，向本院提出上訴狀並表明上訴理由，如於本判
決宣示後送達前提起上訴者，應於判決送達後二十日內補提上訴理由書（須按他造人
數附繕本）。
中      華      民      國     九十     年      六      月      一      日
                                                    書記官  蕭秀琴


司法院資訊處製作；財團法人民間司法改革基金會備份。
